臺灣高等法院刑事判決
109年度交上更一字第11號
上  訴  人  
即  被  告  彭義忠


選任辯護人  蕭仁杰律師
上列上訴人因公共危險案件，不服臺灣新竹地方法院107年度交
訴字第87號，中華民國108年4月26日第一審判決（起訴案號：臺
灣新竹地方檢察署107年度偵字第4845號），提起上訴，本院判
決後，經最高法院發回更審，本院判決如下：
    主  文
原判決撤銷。
甲○○成年人故意對兒童犯肇事致人傷害逃逸罪，處有期徒刑拾月
。
    犯罪事實
一、甲○○（涉嫌過失傷害部分，業經撤回告訴，由檢察官另為不
    起訴處分）於民國107年3月28日下午5時32分許，駕駛車牌
    號碼00-0000號自用小客車（下稱甲車），由西往東方向沿
    新竹縣新埔鎮北平路行駛至正義路口，並左轉欲駛入正義路
    之際，本應注意汽車行駛時，駕駛人應注意車前狀況，並隨
    時採取必要之安全措施；且汽車行近行人穿越道，遇有行人
    穿越時，無論有無交通指揮人員指揮或號誌指示，均應暫停
    讓行人先行通過。而依當時天候晴、暮光、柏油路面乾燥無
    缺陷、無障礙物、視距良好，並無不能注意之情形，竟疏未
    注意及此，貿然左轉，其所駕甲車左後照鏡不慎擦撞沿行人
    穿越道行走之J000000 L00000，致J000000 L00000及其子兒
    童甲○○（000年0月00日生）倒地，J000000 L00000因此受有
    左肘及右足踝擦挫傷之傷害，甲○○則受有左肩部挫傷、左膝
    擦挫傷之傷害。詎甲○○明知其所駕駛之甲車已擦撞行人，就
    此可能致人受傷有所預見，竟未下車確認有無人員受傷，亦
    未報請警消人員到場處理或採取其他必要救護措施，仍基於
    肇事致人傷害逃逸之不確定故意，逕行駕駛甲車離開現場。
    嗣經J000000 L00000報警處理，經警循線追查，始悉上情。
二、案經J000000 L00000訴由新竹縣政府警察局新埔分局報告臺
    灣新竹地方檢察署檢察官偵查起訴。
    理    由
一、證據能力部分：
    本判決下列所引被告以外之人於審判外之言詞或書面陳述，
    屬傳聞證據，被告、辯護人及檢察官於準備程序及審判期日
    中均未爭執其證據能力（見本院卷第45、46、91、92頁）且
    迄言詞辯論終結亦未聲明異議，本院審酌上開證據資料製作
    時之情況，尚無違法不當及證明力明顯過低之瑕疵，認為以
    之作為證據應屬適當，爰依刑事訴訟法第159條之5規定，認
    定前揭供述均有證據能力。
二、認定犯罪事實所憑之證據及理由：
　㈠上開犯罪事實，業據上訴人即被告甲○○於本院前審及本院審
    理時坦承不諱（見本院108年度交上訴字第105號卷第49、71
    頁、本院卷第45、93、94頁），核與證人即告訴人J000000 
    L00000於警詢時之證述（見107年度偵字第4845號卷〔下稱偵
    卷〕第8、9頁）相符，並有國軍桃園總醫院附設民眾診療服
    務處診斷證明書、道路交通事故現場圖、道路交通事故調查
    表㈠㈡、路口監視器畫面翻拍照片、案發現場照片、新竹縣政
    府警察局舉發違反道路交通管理事件通知單及原審勘驗現場
    監視錄影筆錄各1份在卷可稽（見偵卷第6至9、17至18、19
    至21、22至29、37頁、原審卷第43至45、48至55頁），足證
    被告之自白核與事實相符，堪予採信。
　㈡按道路交通安全規則第94條第3項、第103條第2項規定：汽車
    行駛時，駕駛人應注意車前狀況，並隨時採取必要之安全措
    施；汽車行近行人穿越道，遇有行人穿越時，無論有無交通
    指揮人員指揮或號誌指示，均應暫停讓行人先行通過。被告
    既領有自用小客車駕駛執照（見偵卷第36頁），當無不知之
    理。查被告駕駛甲車由西往東方向沿新竹縣新埔鎮北平路行
    駛至正義路口，並左轉欲駛入正義路之際，本應注意車前狀
    況，並隨時採取必要之安全措施；且近行人穿越道，遇有行
    人穿越時，無論有無交通指揮人員指揮或號誌指示，均應暫
    停讓行人先行通過，而依當時情形：天候晴、暮光、柏油路
    面乾燥無缺陷、無障礙物、視距良好，此有前揭道路交通事
    故調查報告表㈠、㈡及現場照片在卷可憑，其並無不能注意之
    情事，詎竟疏未注意，即貿然左轉通過該路口，致行走於行
    人穿越道之告訴人J000000 L00000及其子兒童甲○○受有前揭
    傷害，被告就上開駕車肇事之行為具有過失責任，且其過失
    行為與告訴人J000000 L00000及其子兒童甲○○前揭傷害結果
    間，具有相當因果關係。　
　㈢是被告肇事逃逸犯行事證明確，應依法論科。　
三、論罪：
　㈠按刑法第185條之4係於88年刑法修正時，為了維護交通安全
    ，加強救護，減少被害人之死傷，促使駕駛人於肇事後能對
    被害人即時救護而增訂之新條文。其所保護之法益係在於往
    來交通安全之維護，減少被害人死傷，以保護生命身體之安
    全，屬重層性法益之犯罪，亦即所著眼者，除公共交通安全
    之保障外，並兼及使被害人獲得及時救護或其他必要措施而
    減少死傷之個人生命身體法益。故肇事逃逸罪，於侵害公共
    安全之社會法益中，兼具侵害個人生命身體法益之性質。如
    駕駛人肇事使未滿18歲之少年或未滿12歲之兒童受傷後逃逸
    ，該少年或兒童亦為被害人，應有依兒童及少年福利與權益
    保障法第112條第1項前段關於成年人故意對兒童及少年犯罪
    者，加重其刑至2分之1規定之適用。次按兒童及少年福利與
    權益保障法第112條第1項前段規定成年人故意對兒童及少年
    犯罪者，加重其刑至2分之1，係對被害人為兒童、少年之特
    殊要件予以加重處罰，乃就犯罪類型變更之個別犯罪行為予
    以加重，係屬刑法分則加重之性質，非僅單純之刑度加重，
    即其構成要件亦與常態犯罪之罪型不同，為一獨立之犯罪構
    成要件。本件告訴人J000000 L00000雖係成年人，然被害人
    甲○○為000年0月00日出生，此有全戶戶籍資料查詢結果及國
    軍桃園總醫院附設民眾診療服務處診斷證明書可憑（見偵卷
    第16、18頁），於本件案發時為未滿5歲之兒童，被告對其
    犯本案之罪，自有依兒童及少年福利與權益保障法第112條
    第1項前段關於成年人故意對兒童及少年犯罪者，加重其刑
    至2分之1規定之適用。
  ㈡核被告所為，係犯兒童及少年福利與權益保障法第112條第1
    項前段、刑法第185條之4之成年人故意對兒童犯肇事致人傷
    害逃逸罪，應依兒童及少年福利與權益保障法第112條第1項
    前段規定，加重其刑至2分之1。
　㈢辯護人雖為被告辯稱：被告主觀上雖可能知悉其有擦撞行人
    ，但並不知悉其所擦撞者為未滿12歲之兒童，本案應無兒童
    及少年福利與權益保障法第112條第1項前段規定之適用云云
    。惟查：被告知悉其所駕駛之甲車擦撞告訴人J000000 L000
    00及其子兒童甲○○，理由如下：　
  ⒈告訴人J000000 L00000於警詢證稱：當時伊牽著小孩甲○○走
    斑馬線要過馬路，伊確定左右沒有來車，才穿越馬路，對方
    突然從對面北平路左轉彎加速過來，一瞬間反應不及，伊被
    對方車輛左後照鏡撞到，伊小孩甲○○跟著伊一起倒地，伊及
    小孩都有受傷，對方駕駛沒有下車查看等語（見偵卷第8至9
    頁）。核與路口監視錄影畫面翻拍照片及原審勘驗現場監視
    錄影筆錄相符（見偵卷第22頁，原審卷第48至51頁）。是告
    訴人J000000 L00000因遭甲車擦撞，不僅自己倒地，甚而牽
    連其子甲○○一起倒地，足證甲車撞擊力道極大。
  ⒉再以甲車擦撞告訴人J000000 L00000後，甲車左後照鏡脫落
    一情，有現場照片足憑（見偵卷第28頁），亦徵甲車撞擊力
    道非輕。佐以被告於警詢時自承：「（從正義路北平路口發
    生車禍後，你是否開車都不看後照鏡？）我開車時有發覺後
    照鏡掉了」等語（見偵卷第6頁）；互核被告於原審準備程
    序時自承案發時駕駛座車窗為降下之情狀（見原審卷第27頁
    ），且有現場照片在卷可稽（見偵卷第23頁上圖），顯見被
    告就甲車擦撞他人有所察覺。
  ⒊次觀發生碰撞之位置為行人穿越道，被告當時行向為左轉，
    有路口監視錄影畫面翻拍照片及原審勘驗筆錄截圖在卷可稽
    （見偵卷第22頁，原審卷第49、50頁）。衡情，行人穿越道
    在駕駛方左側，且駕駛人欲左轉，勢必查看左側行人穿越道
    有無行人至明。復以甲車碰撞告訴人J000000 L00000之位置
    為左後照鏡，告訴人J000000 L00000為成人，站立身高高於
    甲車，遭撞擊後隨即倒下，至甲○○於案發時未滿5歲，依其
    身形應可辨識其係兒童（見偵卷第22頁上方照片），且被告
    當時車窗為降下情狀，上開動態景象均在貼近駕駛座旁連續
    發生，故被告應知悉其駕駛之甲車撞擊告訴人J000000 L000
    00，且告訴人及甲○○2人均已倒地之事實。
  ⒋再佐以現場監視錄影勘驗結果：「00:00:12：彭車左轉（通
    過人行道），煞車燈亮，J000000 L00000與其子甲○○站立姿
    勢，J000000 L00000隨即倒地，彭車煞車燈繼續亮，往前繼
    續行駛。00:00:13：J000000 L00000與其子甲○○均倒地，彭
    車煞車燈繼續亮，往前行駛離開」等情（見原審卷第50至51
    頁），可知被告撞擊告訴人J000000 L00000之前，有煞車之
    舉動，告訴人及甲○○2人倒地後，亦有煞車舉動，足徵被告
    確已發現告訴人及甲○○2人，且知悉彼等遭受撞擊等情，符
    合常理。是辯護人上開所辯，尚難作為有利於被告之認定。
　㈣本案有刑法第59條酌減其刑之適用：
　　被告所犯之刑法第185條之4肇事致人傷害逃逸罪，其法定刑
    係「1年以上7年以下有期徒刑」，然同為肇事逃逸者，其原
    因動機不一，犯罪情節亦未必盡同，造成危害社會之程度自
    屬有異，法律科處此類犯罪，所設之法定最低本刑卻屬相同
    ，且縱量處最低法定刑，仍無從依法易科罰金或易服社會勞
    動，不可謂不重。查被告於本院審理時坦認犯行，且其就所
    犯過失傷害罪部分，於偵查中已與告訴人J000000 L00000達
    成調解，賠償告訴人之損害，告訴人並具狀撤回告訴，檢察
    官就此部分為不起訴處分，此有聲請撤回告訴狀、新竹縣關
    西鎮調解委員會調解書及臺灣新竹地方檢察署檢察官107年
    度偵字第4845號不起訴處分書在卷可憑（見偵卷第46、47、
    51頁），顯然被告對自己所造成他人之傷害，已有悔過遷善
    之心，是相較於犯後逕自逃逸，否認犯行且拒絕彌補被害人
    之肇事者而言，被告本案所犯之犯罪情節相對較輕，是綜其
    犯罪情狀以觀，縱科以加重後之最低度法定刑即有期徒刑1
    年1月仍嫌過重，有情輕法重之情，爰依刑法第59條之規定
    ，酌減其刑。
四、撤銷改判之理由：
　　原審以被告肇事致人傷害逃逸犯行事證明確，應予論科，固
    非無見。惟查：⑴102年6月11日修正公布刑法第185條之4規
    定肇事逃逸罪之構成要件有四：「駕駛動力交通工具」、「
    肇事」、「致人死傷」及「逃逸」。其中有關「肇事」部分
    ，可能語意所及之範圍，包括「因駕駛人之故意或過失」或
    「非因駕駛人之故意或過失」（因不可抗力、被害人或第三
    人之故意或過失）所致之事故，除因駕駛人之故意或過失所
    致之事故，依其文義及刑法體系整體關聯性判斷，為該條所
    涵蓋，而無不明確外，其餘非因駕駛人故意或過失所致事故
    之情形是否構成「肇事」，尚非一般受規範者所得理解或預
    見，於此範圍內，其文義有違法律明確性原則，此違反部分
    ，應自司法院釋字第777號解釋公布之日（即108年5月31日
    ）起失其效力，有該號解釋意旨可資遵循。是上開條文之規
    定，關於違反法律明確性原則，經宣告失其效力部分，即非
    因駕駛人故意或過失所致事故之情形，與該條所定「肇事」
    之構成要件，並不該當，自不得論以肇事逃逸罪。原判決於
    犯罪事實欄記載「甲○○於107年3月28日下午5時32分許，駕
    駛甲車，由西往東方向沿新竹縣新埔鎮北平路行駛至正義路
    口，並左轉欲駛入正義路之際，不慎擦撞沿行人穿越道行走
    之J000000 L00000及其子甲○○，致J000000 L00000受有左肘
    及右足踝擦挫傷之傷害，甲○○受有左肩部挫傷、左膝擦挫傷
    之傷害。詎甲○○明知其所駕駛之甲車已擦撞行人，就此可能
    致人受傷有所預見，竟未下車確認有無人員受傷，亦未報請
    警消人員到場處理或採取其他必要救護措施，仍基於肇事致
    人傷害逃逸之不確定故意，逕行駕駛甲車離開現場。」等情
    ，其中固載明「不慎」一語，但未詳載其故意或過失之具體
    情節，理由欄內亦未敘明判斷之依據，原判決未參酌司法院
    釋字第777號解釋意旨詳為釐清及說明，自有理由不備之違
    誤。⑵本件被害人甲○○為000年0月00日出生，於本件案發時
    為未滿5歲之兒童，被告對其犯本案之罪，自有依兒童及少
    年福利與權益保障法第112條第1項前段關於成年人故意對兒
    童及少年犯罪者，加重其刑至2分之1規定之適用，已如上述
    。原判決未依該條項規定加重其刑，亦有違誤。被告上訴坦
    承有肇事致人傷害逃逸犯行，並請求給予緩刑之宣告云云。
    惟被告於本案發生後之108年10月31日、11月29日，分別因
    公共危險案件，經原審法院以108年度竹北交簡字第477號、
    第585號判決判處有期徒刑5月、6月，並經原審法院以109年
    度聲字第278號裁定定應執行刑為有期徒刑10月，並均諭知
    易科罰金之折算標準，此有本院被告前案紀錄表可憑，被告
    前既因故意犯罪受有期徒刑以上刑之宣告，即不符合刑法第
    74條第1項得宣告緩刑之要件，被告請求給予緩刑之宣告，
    難予准許。被告上訴雖無理由，然原判決既有上開可議，仍
    屬無可維持，自應由本院將原判決撤銷改判。爰審酌被告未
    構成累犯之前科素行；其自述專科畢業之學識程度、擔任消
    防工程師、家中成員有母親及女兒，其為經濟來源之家庭生
    活狀況；其肇事後明知告訴人及兒童甲○○2人倒地而有可能
    受傷，未留在現場等待或協助救護而離開現場之犯罪手段與
    情節；本件事故致告訴人J000000 L00000受有左肘及右足踝
    擦挫傷之傷害，其子甲○○亦受有左肩部挫傷、左膝擦挫傷之
    傷害；過失傷害部分已與告訴人和解等一切情狀，量處如主
    文第2項所示之刑，以示懲儆。
據上論斷，應依刑事訴訟法第369條第1項前段、第364條、第299
條第1項前段，判決如主文。
本案經檢察官陳子維提起公訴，檢察官越方如到庭執行職務。
中　　華　　民　　國　　109 　年　　11　　月　　9 　　日
　　　　　　　　　刑事第二十三庭  審判長法　官  許永煌
　　　　　　　　　　　　　　　　　      法　官  吳定亞
　　　　　　　　　　　　　　　　　      法　官  雷淑雯
以上正本證明與原本無異。
如不服本判決，應於收受送達後20日內向本院提出上訴書狀，其
未敘述上訴之理由者並得於提起上訴後20日內向本院補提理由書
（均須按他造當事人之人數附繕本）「切勿逕送上級法院」。
                                        書記官  林盈伸
中　　華　　民　　國　　109 　年　　11　　月　　9 　　日
附錄本案論罪科刑法條全文：
兒童及少年福利與權益保障法第112條
成年人教唆、幫助或利用兒童及少年犯罪或與之共同實施犯罪或
故意對其犯罪者，加重其刑至二分之一。但各該罪就被害人係兒
童及少年已定有特別處罰規定者，從其規定。
對於兒童及少年犯罪者，主管機關得獨立告訴。
刑法第185條之4
駕駛動力交通工具肇事，致人死傷而逃逸者，處一年以上七年以
下有期徒刑。